【裁判字號】    96,法,125
【裁判日期】    970502
【裁判案由】    變更章程
【裁判全文】
臺灣臺北地方法院民事裁定               96年度法字第125號
聲  請  人  壬○○
            丁○○
            甲○○
            己○○原名：李上.
            辛○○
            丙○○
            乙○○
                        33號.
            戊○○
            庚○○
                      上九人共同送達代收人  黃啟逢律師
上列聲請人聲請變更財團法人台北市義和堂捐助暨組織章程，本
院裁定如下：
    主  文
聲請駁回。
聲請程序費用新臺幣壹仟元由聲請人負擔。
    理  由
一、按財團之組織及其管理方法，由捐助人以捐助章程或遺囑定
    之。捐助章程或遺囑所定之組織不完全，或重要之管理方法
    不具備者，法院得因主管機關、檢察官或利害關係人之聲請
    ，為必要之處分；又為維持財團之目的或保存其財產，法院
    得因捐助人、董事、主管機關、檢察官或利害關係人之聲請
    ，變更其組織，民法第62條、第63條固定有明文。惟民法第
    62、63條之規定，係指依章程所定之組織有不完足、或不健
    全，或其營運之重要管理方法有欠缺，致須由法院為必要之
    處分加以補足者而言。而所謂財團之組織不完全，係指財團
    依捐助章程所設置之董事、監事之組織成員不健全，董監事
    人數過多或缺額，致影響於財團目的事業之執行及會計事項
    之稽核而言。至於所謂重要之管理方法不具備，係指關於財
    團內部之職員之選舉、財產之用途、資金之存放、支出等關
    於財團財產之管理方法有欠缺。又所謂為維持財團之目的，
    法院得依利害關係人之聲請變更其組織者乃係指增減董事、
    新設監事或精簡裁併財團內部組織以節省費用等情狀之謂。
    再者，捐助章程係財團法人之最高行為準則，而捐助章程有
    時難免自始有漏洞，或因情事變更而發生不能達到捐助目的
    之情形，此時必須對捐助章程加以補充，以完善其組織或管
    理方法。但組織財團法人之意旨在於為達到一定之財團目的
    ，而該目的之達成又需要捐助財產所提供之物質基礎，究竟
    以如何之組織及管理方法來達成財團目的，仍應尊重捐助人
    在捐助章程中所表示之意思。反之，若捐助章程並無漏洞存
    在，自無聲請法院補充之必要。
二、本件聲請意旨略以：聲請人為財團法人台北市義和團董事，
    該財團法人經報奉臺北市政府於民國45年3月30日經（45）
    北市民社字第09866號函設立許可有案，並聲請本院登記處
    於45年4月2日核准發給法人登記證書（登記簿第3冊第19頁
    第37號）。因捐助暨組織章程所定之組織不完全，重要之管
    理方法不具備，為維持財團之目的或保存其財產，並依據臺
    北市民政局96年7月23日北市民三字第09631870300號函及基
    金會之需求修正，提請第6屆第38次董事會決議，補充變更
    如附件對照表所示，而依民法第62條、第63條規定，請求裁
    定准為必要之處分或變更云云。
三、經查：
    （一）觀之財團法人台北市義和堂捐助暨組織章程第2條、
          第6條、第10條規定可知，財團法人台北市義和堂設
          立目的乃為維持祭祀、維修祖先墓園、闡揚祖德、敦
          親睦族、增進族人福利、樹立團結互助精神並辦理社
          會文化教育及公益慈善事業，而其財產係由堂友捐助
          ，設置之董事會亦係由堂友中選任組成，並依各房名
          額定之，故堂友乃該財團法人重要之成員，是以，該
          財團之捐助暨組織章程第3章所定堂友會之組織、職
          權，依捐助人本意係用以達成該財團法人前開設立目
          的，故除非有影響該財團法人之管理及運作，方有加
          以修正之必要。本件聲請人雖聲請修正財團法人台北
          市義和堂捐助暨組織章程中有關堂友會之組織及職權
          ，惟僅陳述該堂友會係財團法人不應出現之組織一詞
          ，然聲請人既未敘明未修正前此部分之規定，究係有
          何致該財團法人組織不完全、重要之管理方法不具備
          ，或無法維持財團之目的、保存財團之財產，本院認
          有關此部分之修正，即原捐助章程第7條、第8條、第
          9 條、第12條、第15條、第16條規定應無變更修正之
          必要。
    （二）又聲請人聲請增訂之第17條之1有關董監事罷免規定
          ，因民法第33條第2項已規定：「前項董事或監察人
          違反法令或章程，足以危害公益或法人之利益者，主
          管機關得請求法院解除其職務，並為其他必要之處置
          」，就法人董事、監察人有違法情事或有足以侵害法
          人利益情形下，賦予主管機關得請求法院解除該董事
          、監察人職務之權。是以，財團法人台北市義和堂捐
          助章程雖未就董事、監察人之解除職務事由予以規範
          ，但因民法已有得適用之條文，難認原捐助章程有漏
          洞存在，而有加以補充修正之必要。
    （三）至聲請人聲請修正第10條、第11條、第14條有關董事
          、監事任期，暨渠等任期中補選，及未辦理交接程序
          等規定，其中董事、董事長、監事解職、辭職之出缺
          補選，暨通知董事、監事就任及新當選之董事、監事
          未於期限內辦理交接及行政登記程序部分，本院綜觀
          財團法人台北義和堂捐助章程並未另就解職、辭職程
          序或定義有相關規定，且通知董、監事就任之通知期
          限為何，及新當選之董事、監事未於通知期限內辦理
          交接及行政登記程序有無不可歸責之例外情形，該修
          正條文並未作整體配合因應，為恐產生爭議使該財團
          法人運作有窒礙之處，本院認因不宜僅就聲請人聲請
          修正之該部分條文准許變更或補充。再者，該修正條
          文第11條將原條文應通知監事列席董事會之規定改為
          監事得列席，將產生監事未經通知如何列席之疑義，
          且使監事依第15條規定得行使監督、糾正董事會違反
          章程及法規定之職權無法落實，本院認修正後之規定
          反易影響財團法人台北義和堂之管理，自不應准許。
    （四）綜此所述，聲請人本件聲請，與民法第62條、第63條
          規定要件不符，不應准許。
四、依非訟事件法第21條第1項前段，裁定如主文。
中    華    民    國    97    年    5    月     2     日
                  民事第三庭    法  官  鄭佾瑩
以上正本係照原本作成
如對本裁定抗告，須於裁定送達後10日內向本院提出抗告狀，並
繳納抗告費新臺幣1,000元
中    華    民    國    97    年    5    月    2     日
                                書記官  高雲龍


司法院資訊處製作；財團法人民間司法改革基金會備份。
